【裁判字號】    90,上訴,85
【裁判日期】    891129
【裁判案由】    偽造文書等
【裁判全文】
臺灣高等法院刑事判決                  九十年度上訴字第八五號
    上  訴  人  臺灣臺北地方法院檢察署檢察官
    被      告  甲○○已更名.
                丑○○
右上訴人，因偽造文書等案件，不服台灣台北地方法院，八十九年度訴字第二四二號
，中華民國八十九年十一月二十九日第一審判決（起訴案號：台灣台北地方法院檢察
署八十八年偵緝字第七二一、七二二號，含八十八年度他字第八八一號、八十八年度
偵字第一○三九六號）提起上訴，本院判決如左：
    主  文
原判決撤銷。
甲○○、丑○○共同連續意圖為自己不法之所有，以詐術使人將本人之物交付，各處
有期徒刑陸月，如易科罰金以佰元折算壹日。
    事  實
一、甲○○、丑○○係夫妻，於民國（下同）八十八年二月間明知渠等經濟已困難、
    財務上已無資力，竟共同意圖為自己不法之所有，基於概括犯意由丑○○向戊○○佯稱：伊為會首，於八十七年八月五日在台北市○○街六００巷一００弄九號
    一樓所召集，每會新台幣（下同）二萬元，連會首共三十七會之互助會，編號第
    二十七號之會員「陳小姐」因故要退出，本會標息豐厚，可以頂讓，致使戊○○
    陷於錯誤，信以為真，而同意以四十九萬一千七百元頂讓該會，並稱該款付予甲○○。復於八十八年三月間，由丑○○出面，自為會首召集自八十八年三月十日
    開始每會一萬元連會首共三十一會，每月十日開標一次之互助會，致附表一所列
    之戊○○等人陷於錯誤各參加一會，並於八十八年三月十日交付每會一萬元之會
    首錢予丑○○或甲○○，共詐得二十九萬元（除會首外之會員三十會中之一會沈
    慧，係丑○○所參加不計在內），於八十八年四月十日該會第一次會員標會時，
    丑○○又佯主持開標，而由會員乙○○（壬○○以其妻乙○○之名義參加）以三
    千七百元得標，丑○○向未得標之會員戊○○等人詐稱要收會錢付予得標人乙○○，致如附表一所示之會員戊○○等人陷於錯誤而各交付每會應繳會款六千三百
    元予丑○○、甲○○，共詐得十萬七千一百元，嗣丑○○未將已收之會款交予得
    標人乙○○，並於八十八年四月十二日宣布倒會，戊○○等人始知受騙。
二、案經被害人戊○○、己○○、辰○○、丙○○、癸○○、壬○○、卯○○、辛○○○訴由台灣台北地方法院檢察署檢察官偵查起訴。
    理  由
一、訊據被告丑○○坦承將右揭八十五年八月五日所召互助會中會員「陳小姐」一會
    以四十九萬一千七百元頂讓予戊○○，及有自為會首召集右揭八十八年三月十日
    開始每會一萬元之互助會，並已收取右揭會首錢及第一會開標後收取右揭會錢未
    交予得標人乙○○等情不諱，雖矢口否認有詐欺情事，辯稱：伊被人倒會，才停
    標，並無詐欺云云，訊據被告甲○○矢口否認有詐欺情事，辯稱：伊太太召互助
    會之事情，伊不清楚云云。
二、惟查右揭事實，業據被害人戊○○、己○○、辰○○、丙○○、癸○○、壬○○
    等人指訴綦詳，並有右開二互助會會單及被告丑○○於本院審理時所提出八十八
    年三月十日開始互助會所收會款明細表在卷可稽。次查被告丑○○於檢察官偵訊
    時已供稱：前二個互助會因先生做生意失敗，才召募第三互助會（即右揭八十八
    年三月十日所召之互助會）是因第一、二個互助會（第一互助會即後述之八十五
    年十月十日所召之一萬元互助會，第二互助會即右揭八十七年八月五日所召之二
    萬元互助會）我無法承擔，又召募第三個互助會等語（偵緝字第七二二號卷第十
    四頁正面），於本院審理時亦坦承召第三會時（即右揭八十八年三月十日所召之
    一萬元互助會）經濟情況已經不好等情，足證被告甲○○、丑○○夫妻於八十八
    年二、三月間經濟情況已窘困，並無財力再負擔所召之互助會之會款，其竟於八
    十八年二月間向戊○○佯稱右揭八十七年八月五日之二萬元互助會，標息豐厚，
    有會員「陳小姐」要頂讓，致戊○○陷於錯誤而交付右揭金額頂讓，旋於八十八
    年三月間又自為會首召集八十八年三月十日開始之互助會收取會首錢，又於八十
    八年四月十日第一次開標，收取會款，並未交付得標人，即於八十八年四月十二
    日宣布倒會，其有詐欺之故意，至為灼然，被告丑○○所辯無詐欺殊無可採，至
    被告丑○○雖辯稱伊於宣布倒會後，將八十八年三月十日所召之互助會所收之會
    款，部分會員有退還會款云云，姑不論告訴人戊○○等人指稱被告丑○○只退還
    其親戚，是否屬被告丑○○於召會及第一次開標收會款時，既有詐欺之情事，自
    不能因事後將所收會款退還部分會員而免責，再查被告甲○○亦不否認有收戊○○所交付之右揭四十九萬一千七百元，及知道被告丑○○召會並有替丑○○收取
    會款等情，被告甲○○係被告丑○○之夫，兩人又係共財，被告丑○○又自承因
    被告甲○○生意失敗才召互助會，足證被告甲○○對於被告丑○○召集互助會之
    目的非僅知之甚詳，且有參與至為明確，被告甲○○所辯對被告丑○○召集互助
    會不清楚之語，顯為卸責之詞，不足採信，被告等詐欺事證明確犯行堪以認定。
三、核被告丑○○、甲○○所為，係犯刑法第三百三十九條第一項之詐欺取財罪及同
    條第二項詐欺取財未遂罪（附表一所示八十八年四月十日第一會應繳會款尚未繳
    納部分），被告等具有犯意之聯絡，行為分擔，均屬共同正犯。被告等於八十八
    年三月十日以召集一互助會為由向附表一之各會員詐取會頭錢，係一行為觸犯數
    罪名之想像競合犯，應從詐欺取財罪一重處斷，被告等於八十八年四月十日以第
    一次開標，乙○○得標為由向附表一之各會員詐取會款，係一行為觸犯詐欺取財
    既遂及詐欺取財未遂罪之想像競合犯，應從詐欺取財既遂罪一重處斷，被告等先
  後三次之詐欺行為，時間緊接，犯罪構成要件相同，顯係基於摡括犯意為之為連
    續犯，應論以一罪並加重其刑。又公訴人對被告等於附表一所示戊○○、己○○
    、辰○○、丙○○、癸○○、壬○○、卯○○以外之人行詐部分，雖未經起訴，
    惟與起訴部分有裁判上一罪關係，本院自得併予審理。原審未察，遽對被告等諭
    知無罪之判決，尚有未洽，檢察官上訴意旨執以指摘原判決不當，非全無理由，
    應由本院將原判決撤銷改判，爰審酌被告等犯罪之動機、目的、手段、犯罪後態
    度等一切情狀，各量處有期徒刑陸月。又被告等行為後，刑法第四十一條關於易
    科罰金之規定，業經將原犯最重本刑為三年以下有期徒刑以下之刑之罪：：：易
    科罰金，修正為刑法第四十一條第一項犯最重本刑為五年以下有期徒刑以下之刑
    之罪：：：易科罰金，並經總統於九十年一月十日公布施行，本件被告等所犯詐
    欺取財罪，最重本刑為五年以下有期徒刑之罪，經比較結果，以修正後之新法對
    被告等有利，依刑法第二條第一項前段規定，並應適用修正後之刑法第四十一條
    第一項之規定，對被告等諭知易科罰金之折算標準。
四、公訴意旨另以：（一）被告甲○○、丑○○夫妻二人，明知渠等因投資失利，財
    務上已無資力，竟共同基於意圖為自己不法所有之概括犯意，用「以會養會」之
    方式，由被告丑○○出面擔任會首，被告甲○○則與丑○○共同參與互助會開標
    及收取會款等事實，連續於民國（下同）八十五年十月十日、八十七年八月五日
    ，在臺北市○○區○○街六○○巷一○○弄九號一樓之住處，召集如附表二所示
    會金分別為新臺幣（下同）一萬元、二萬元、互助會（下稱第一會、第二會），
    邀集告訴人壬○○、己○○、辰○○、卯○○、辛○○○、戊○○、丙○○、癸○○等人入會，致渠等陷於錯誤而分別加入上開互助會，並每月繳納會款。詎被
    告甲○○、丑○○二人於告訴人辛○○○等人不疑有他，加入互助會後，竟於前
    揭互助會期內共同基於概括之犯意，連續冒用告訴人辰○○、己○○、卯○○等
    人名義參加第一會，偽造辰○○、己○○、卯○○之標單，持以行使而取得會款
    ，並以「沈慧」之名義先後參加上開二組互助會，及右開八十八年三月十日每會
    一萬元之互助會（下稱第三會），蓄意偽造不詳互助會員「沈慧」之標單，冒標
    互助會款，均足以生損害於告訴人辰○○、己○○、卯○○及「沈慧」等人。迨
    至八十八年四月十二日，被告丑○○及甲○○二人竟突然倒會，致告訴人壬○○
    、己○○、辰○○、卯○○、辛○○○、戊○○、丙○○、癸○○等人受有如附
    表二所示金額之損害。（二）被告丑○○明知其已無資力支付會款竟基於前揭意
    圖為自己不法所有之概括犯意，先後於八十六年十月二十六日、八十七年十一月
    十五日參加告訴人丙○○、癸○○所召集會款各為二萬元、三萬元之互助會，並
    先後於八十七年四月十日、八十七年十一月十五日標得會款後，未依約繳納死會
    款，致會首即告訴人丙○○、癸○○分別受有三十八萬元、五十七萬元之損害。
    （三）又被告丑○○明知本身財務惡化，已無力清償借款，竟基於前揭意圖為自
    己不法所有之概括犯意，連續於前揭互助會召集期間，先後交付被告甲○○所簽
    發之支票，向告訴人辰○○、卯○○、戊○○等人借款，致告訴人辰○○陷於錯
    誤，而分別交付如附表二所示二十萬元、十萬元、二十萬元之款項，迄今仍未償
    還。因認被告甲○○、丑○○二人共同涉犯刑法第三百三十九條第一項之詐欺取
    財罪嫌及刑法第二百十六條、第二百十條、第二百二十條行使偽造私文書罪嫌云
    云。
  (一)公訴意旨認被告甲○○、丑○○共同涉有上開詐欺、行使偽造私文書犯行，無非
    係以告訴人壬○○、己○○、辰○○、卯○○、辛○○○、戊○○、丙○○、癸○○等人之指訴，及被告二人坦認因生意失敗始招募互助會，以會養會，渠等所
    召集互助會之金額及數目，顯非被告二人資力所能負荷，詐騙所得金額，被告等
    均無法指明資金流向，八十八年四月十日向會員收取告訴人辛○○○所應取得之
    會款三十萬元後，即捲款逃逸無蹤，足徵其等係出於為自己不法所有犯意，而召
    集互助會及借款，及卷附告訴人所提之互助會會單四份、支票二紙暨退票理由單
    二份，為其主要論據。訊據被告甲○○、丑○○固坦承於右揭時間，召集如附表
    二所示之二個互助會，及參加告訴人丙○○、癸○○任會首之二個互助會，嗣於
    八十八年四月間宣告倒會，積欠告訴人等會員會款未償，且應交予丙○○、癸○○之死會會錢亦告無法清償，並積欠告訴人辰○○、卯○○、戊○○三人如附表
    二所示之金額，用以清償之支票屆期退票之事實，惟均堅決否認有何詐欺或偽造
    文書之犯行，被告丑○○辯稱：(1)伊母親姓沈，乃於伊任會首之上開三個互助會
    中，取母親姓氏，及伊名字中之「慧」字，合稱「沈慧」，各加入一會，並無冒
    用他人名義之意思；(2)如附表二所示之互助會第一會中編號二十七號簡太太、二
    十八號陳淑貞（應為己○○之誤寫）、二十九號卯○○，在起會前已先徵詢辰○○、己○○、卯○○等人，始將渠等名字列於互助會會員名單，後因辰○○、己○○、卯○○表示無意參加，伊乃找人頂下，簡太太部分由伊妹妹蔡蕙蘭頂下，
    陳淑貞部分由告訴人辛○○○頂下，卯○○部分由伊本人頂下，八十八年四月十
    日，因第三會會錢無法收齊，而宣告倒會，就伊招募之二個互助會，均無冒用告
    訴人辰○○、己○○、卯○○名義，偽造標單，冒標互助會會款；(3)伊參加告訴
    人丙○○、癸○○任會首之互助會，於八十七年四月十日、八十七年十一月十五
    日標得會款後，均按期繳納死會會款直至八十八年三月份，並非惡意詐欺；(4)至
    向告訴人辰○○、卯○○、辛○○○借貸部分，伊每月亦均按時繳納利息予辰○○三人，並且經與辰○○等人多次換票，利息部分，亦是至八十八年四月份才未
    支付等語。被告甲○○則辯稱：伊並未介入互助會之事，絕無公訴人所指之犯行
    等語。
  (二)互助會偽造文書部分：
    (1)經查，上開被告丑○○任會首之第一會，其會期自八十五年十月十日起至八十
八年四月十日止，含會首共三十一會，每會會金一萬元，被告丑○○於起會前
      已徵詢告訴人辰○○、己○○、卯○○，雙方口頭交換意見後，渠等均不反對
      被告丑○○將名字列入第一會之互助會會員名單內，並聲明倘屆時生變數則由
      他人頂替一節，除據被告於原審調查中陳述在卷外，且經告訴人辰○○、己○○、卯○○分別於原審調查中陳稱屬實在卷，此觀諸告訴人辰○○陳稱：「（
      問：辛○○○拿尾會的這個會，當時被告有無問你們是否參加？）有，我當時
      說先看看再說，後來因與丑○○也是好朋友，考慮後向她拒絕，但丑○○當時
      表示先把我名字先寫上去再說」等語，己○○陳稱：「當時我們常在一起，她
      問我們幾個是否參加八十五年十月十日開始的會，我說我無法跟」等語，及卯
      ○○陳稱：「我當時也是表示不要跟，但丑○○也說先將我名字寫上去，以後
      看狀況再說」等語自明（見原審八十九年九月十九日訊問筆錄）。被告丑○○
      於將告訴人辰○○、己○○、卯○○列為互助會會員名單之前，既已先口頭知
      會告訴人辰○○等三人，且互助會會單，係會首被告丑○○有權自己制作，因
      而被告丑○○將代表辰○○、己○○、卯○○三人名義之代號或姓名「簡太太
      」、「陳淑貞」、「卯○○」填載於互助會會單，即無構成假冒他人名義之偽
      造文書之情事。
    (2)次查，第一會之簡太太、陳淑貞、卯○○部分，嗣已分別由被告丑○○之胞姐
      蔡蕙蘭、告訴人辛○○○及被告丑○○各頂下一會一節，除經被告丑○○於偵
      查及原審調查中供述在卷外，且據證人蔡蕙蘭於原審調查中證述：「（問：有
      無頂下簡太太一萬元的會？）有，我還有會單記下每次得標的會員及出標金額
      ，我做事很小心（庭呈正本一份，閱後發還）」等語（見原審八十九年九月十
      九日訊問筆錄）在卷，參以告訴人辛○○○於原審調查時亦指稱：「（問：是
      否參加被告召集第一會互助會四會？）是，我分別以陳太太、陳小姐（女兒、
      女婿）名義參加四個會，我女兒、女婿的三個會都已標得會錢，只有我尾會的
      錢三十萬元沒有給我」等語（見原審八十九年九月十九日訊問筆錄），及卷附
      第一會互助會會單中除編號十一號陳小姐、編號十二號陳小姐、編號十六號陳
      太太外，其他即無「陳太太」或「陳小姐」名義之會員，自堪信被告前開所辯
      因告訴人辰○○無意加入，改由告訴人辛○○○頂替一節，應與事實相符。被
      告丑○○既頂下第一會編號二十九號「卯○○」名義之部分，其當然有每月繳
      納互助會會金及出標競標之義務與權利，其餘由蔡蕙蘭、辛○○○二人分別頂
      下第一會編號二十七號「簡太太」、第一會編號二十八號「陳淑貞」名義部分
      ，或係由蔡蕙蘭標得，或係應由辛○○○收取尾會會金，足見被告丑○○亦無
      冒用「簡太太」、「陳淑貞」名義冒標之情事。
    (3)況第一會部分，除告訴人辛○○○應得之尾會會款，被告未於八十八年四月十
      二日（會期至八十八年四月十日結束，會員應於二日內繳清會錢，故被告丑○○至遲應於八十八年四月十二日將所收取之會金，交予告訴人辛○○○）交付
      外，其餘各期得標會員於得標後，均如期自被告丑○○處取得應收之會款。益
      徵被告應無公訴人所指冒用「簡太太」、「陳淑貞」、「卯○○」名義加入第
      一會，進而偽造渠等名義，冒標互助會會金之情事。否則，第一會應早已出現
      會員無法順利取得全額應得會款之情形。至被告丑○○於八十八年四月十日起
      至八十八年四月十二日止，將所收取第一會尾會死會會員所繳交之會款，侵吞
      入己，挪為他用，未交付應得人辛○○○，因各死會會員本有應繳納會款之義
      務，被告丑○○自無向各死會會員行詐之情事，而此部分是否涉犯侵占罪嫌，
      因與檢察官起訴之詐欺取財犯行，其社會基本事實既非同一係屬未經起訴，本
      院自不能併予審理。
    (4)另者，公訴人指稱被告丑○○於上開三個互助會中，各以「沈慧」名義加入一
      會之事，雖屬無疑，惟被告自始即不否認該會為其所參加，因其母親亦有參與
      其中半會，乃以其母親之姓「沈」及以其名字中之一字「慧」合稱「沈慧」列
      名會單，被告丑○○既未稱該「沈慧」為別人所參與，而承認係自己所參加，
      是其顯無假冒別人名義之故意，且上開三互助會會單係被告丑○○有權制作，
      其將「沈慧」名義列入會單亦無構成偽造文書。再以第一會之情形，除告訴人
      辛○○○八十八年四月十日之尾會會錢，被告丑○○未按期交付，其餘互助會
      會員均已取得互助會會金，第二會，被告丑○○在八十八年四月份之前之會款
      ，亦均按時繳納，顯見被告丑○○以「沈慧」名義參加互助會後，均每會繳交
      活會會金，得標後，除停標後亦每會如期繳納死會會金，衡情被告丑○○若一
      開始即心存以「沈慧」名義加入，以俾將來伺機冒標，絕無在標得會金後，猶
      每月按期繳納死會會錢之理，因而斷不能以被告丑○○於召集互助會時未曾告
      知其他會員其另以「沈慧」名義加入為會員，率認被告丑○○以「沈慧」名義
      參加第一會、第二會係蓄意偽造不詳互助會會員「沈慧」之標單行詐，而被告
      丑○○既認以「沈慧」名義參加第一會、第二會，該會為其所有，因而以「沈
      慧」名義填寫標單競標，既無其他積極證據足資證明被告丑○○有冒用他人名
      義之犯意，亦不能遽令其負偽造文書罪責。
  (三)互助會詐欺部分：
    (1)經查被告丑○○任會首之上開二互助會，第一會會期自八十五年十月十日起至
      八十八年四月十日，第二會自八十七年八月五日起至九十年八月五日，有互助
      會會單二紙在卷可稽，第一會除告訴人辛○○○，八十八年四月十日之尾會會
      款未交付告訴人辛○○○外，其餘互助會會員均已取得互助會會金、第二會於
      八十八年四月份以前得標之會員會金，亦均已取得會金，此為告訴人壬○○等
      人及第二會於八十八年四月五日得標人李添村所不否認，如被告丑○○於召集
      上開二互助會之初有詐財之故意，何以仍為上開之開標收取會款交予得標人，
      足證被告丑○○於召集上開二互助會時並無詐欺之故意至明。
    (2)另告訴人丙○○任會首之互助會，其會期自八十六年十月二十六日起至八十九
      年八月二十六日止，告訴人癸○○任會首之互助會，會期則自八十七年十一月
      十五日起至八十九年十月十五日止，亦有互助會會單二紙附卷足憑。而被告丑
      ○○參加告訴人丙○○、癸○○上開互助會於八十七年四月十日、八十七年十
      一月十五日分別標得會款後，仍均按期繳納死會會款，直至八十八年四月份（
      應繳死會會錢時間分別為八十八年四月二十六日、八十八年四月十五日）以後
      之會款始未再繳付等情，亦經告訴人丙○○、癸○○於原審審理時陳明。衡情
      倘被告參加告訴人丙○○、癸○○任會首之上開互助會，自始即係基於詐欺犯
      意，依理其當無不希冀保有更多詐款之理，以被告丑○○於八十七年四月十日
      、八十七年十一月十五日即分別取得鉅額會款，除非顯得預期另有更多款項可
      得詐騙得逞，否則捲款一走了之，當是最佳選擇，惟被告丑○○竟一反此情，
      仍按月繳納每月分別為二萬元及三萬元之死會會員會錢，直至八十八年三月份
      止，合計繳納予告訴人丙○○、癸○○二人（【二萬元×十一月＝二十二萬元
      】＋【三萬元×四月＝十二萬元】＝三十四萬元）三十四萬元之死會會錢，若
      認其自始心存詐欺犯意，顯與常情有違，因而難以被告丑○○嗣後於八十八年
      四月十二日宣布停會，而無法繼續繳納會款，而認被告丑○○於參加並標上開
      丙○○、癸○○為會首之互助會時有詐欺之情事。
  (四)借貸詐欺部分：
    (1)公訴人認被告丑○○明知本身財務惡化，無力清償借款，竟陸續以交付被告甲○○所簽發支票之方式，向告訴人辰○○、卯○○、戊○○詐借款項，致告訴
      人辰○○、卯○○、戊○○因之陷於錯誤，而分別交付二十萬元、十萬元、二
      十萬元，認被告丑○○、甲○○均涉犯詐欺罪嫌一節，無非係以告訴人之指訴
      、支票暨退票理由單，及被告二人復無法指明資金流向，足徵係出於意圖為自
      己不法所有犯意而借款，為其論據。惟查，卷附之支票及退票理由單，僅得證
      明被告丑○○所交予告訴人辰○○、卯○○、戊○○用以清償借款之支票，其
      發票人為被告甲○○，於八十八年四月十五日、八十八年五月三日提示，經銀
      行以存款不足為由退票。尚無由證明被告丑○○、甲○○如何積欠款項及清償
      欠款之情形。
    (2)查告訴人辰○○、卯○○、戊○○就此詐借款項事由，於告訴狀原係指稱：「
      被告於八十七年間以周轉為名，持其所稱其夫甲○○所營公司之支票向告訴人
      戊○○、辰○○、卯○○等分別調借款項二十萬元、二十萬元及十萬元，嗣經
      告訴人等多次向其催討，其稱不日內將可以換票，但於八十八年四月中，其逃
      逸後，告訴人始知，其借款之初，早已以債養債，顯無清償能力」云云（見八
      十八年度偵字第一○三九六號偵查卷第六頁），於原審調查中所提之八十九年
      七月二十四日補充理由狀稱：「（一）告訴人辰○○部分：被告夫妻以公司周
      轉為名，於八十七年六月三十日早上向告訴人要借款二十萬元，但告訴人無現
      金，於是到桃園縣龜山鄉○○路二○二巷七號告訴人之妹張秀娟家取現金二十
      萬元整，拿給甲○○，‧‧‧，回到台北吳興街被告家時，由被告丑○○開立
      甲○○本人台北銀行莊敬分行帳號六九七─○，支票號碼ＪＪ0000000
      ，金額十萬元整，八十七年八月三十日到期之支票一張，及支票號碼ＪＪ00
      00000，金額十萬元整，八十七年九月三十日到期之支票一張，共二張支
      票，計二十萬元整。（二）告訴人戊○○部分：告訴人於八十六年十二月二十
      二日帶現金二十萬元到被告家裡，拿給被告丑○○，甲○○也在現場，然後由
      丑○○開立甲○○本人台北銀行莊敬分行帳號六九七─○，支票號碼ＪＪ00
      00000，金額二十萬元整，八十八年元月二十二日到期之支票一張。（三
      ）告訴人卯○○部分：告訴人於八十七年元月十一日帶現金十萬元到被告家裡
      拿給丑○○，甲○○也在現場，然後由丑○○開立甲○○本人台北銀行莊敬分
      行帳號六九七─○，支票號碼ＪＪ0000000，金額十萬元整，八十七年
      三月十一日到期之支票一張」云云。惟告訴人辰○○、戊○○、卯○○三人經
      與被告丑○○、甲○○二人對質後，就借款還款之真實情形，則經告訴人辰○○於原審調查中改稱：「第一次借大概在四月間，有換過一次票，原來的票開
      二個月，到期日六月三十日，後來開二張票來換，一張八月三十日、一張九月
      三十日到期，從八十七年四月三十日至八十八年四月份，每月六千元的利息，
      （被告）都有給我或用來抵我應繳的會錢」等語，告訴人戊○○改稱：「我借
      給被告三次錢，分別為二十萬元、二十萬元及十萬元，（被告）開三張（支）
      票（給我），前兩張都有兌現，只有八十八年一月二十二日（到期）的票跳票
      ，利息部分（被告）一直付到八十八年三月二十日，每月六千元」等語，告訴
      人謝素真亦改稱：「我的部分是八十三年我跟了蔡女（指被告丑○○）的會，
      尾會三十萬元，她只給我二十萬元，約定另外十萬元當作向我借的，利息每月
      三千元，一直給到八十八年四月十日為止」等語（見原審八十九年八月十七日
      訊問筆錄）。足見告訴人辰○○借予被告丑○○二十萬元後，被告丑○○自八
      十七年四月三十日至八十八年四月止，均按期支付或抵銷每月六千元之利息；
      告訴人戊○○分別借予被告丑○○二十萬元、二十萬元及十萬元，前二筆二十
      萬元、十萬元之借款，被告丑○○均如期清償，僅其中另一筆二十萬元借款，
      所開立之支票退票，惟三筆借款自借貸時起至八十八年三月二十日止，每月約
      定之利息六千元，被告丑○○均按期交付；至被告丑○○積欠告訴人卯○○十
      萬元部分，並非借款，而係因告訴人卯○○於八十三年間參加被告丑○○任會
      首之互助會，實係因卯○○參加被告丑○○所招募之互助會，就卯○○應得之
      會款三十萬元，被告丑○○已支付二十萬元會款，另十萬元尾款以借貸形式借
      用，由被告丑○○每月支付利息三千元，其間，被告丑○○每月均按期支付利
      息，直至八十八年四月十日止。衡情，倘被告丑○○自始即係基於借款不還之
      詐欺意圖，向告訴人辰○○等舉債，何以被告丑○○未曾於取得款項後，立即
      逃之夭夭，反而自借貸關係成立之時起，每月依約交付月息百分之三之高額利
      息（年息為百分之三十六），直至其因互助會第三會無法收齊會錢宣告倒會，
      導致財務週轉不靈之時止？又何以向告訴人戊○○借用另二筆二十萬元、十萬
      元款項後，不僅均按時支付利息，且所交付供清償之二紙支票，亦均提示兌現
      ？被告丑○○、甲○○之財務運轉，賴互助會及舉債應付甚深，固然無疑，然
      既無積極證據足證被告二人確有施用詐術之欺罔手段，縱其事後確因互助會倒
      會之連鎖效應，未繼續清償欠款本息，亦不過雙方民事債務履行之範疇，僅得
      循民事途徑解決，斷不得遽以入被告二人於罪。
  (五)綜上所述，被告丑○○並無以召集上開互助會或參與他人互助會而詐欺偽造文書
    亦無借貸詐財等情事，被告甲○○雖有代收互助會會款，或為被告丑○○用以清
    償欠款所交付支票之發票名義人，亦無從認定其有何偽造文書或對告訴人等施用
    詐術之犯行。此外，復查無其他積極證據足資認定被告丑○○、甲○○確有公訴
    人所指之詐欺取財或偽造文書等犯行，被告等犯罪不能證明，檢察官循告訴人之
    聲請仍執前詞提起上訴，認被告等有上開犯行，為無理由，因此部分與右開被告
    等判處罪刑部分，有裁判上一罪關係，對此部分爰不另為無罪之諭知。
據上論斷，應依刑事訴訟法第三百六十九條第一項前段、第三百六十四條、第二百九
十九條第一項前段，刑法第三百三十九條第一項、第二項、第二十八條、第五十五條
、第五十六條、第二條第一項前段，第四十一條第一項，罰金罰鍰提高標準條例第一
條前段、第二條，判決如主文。
本案經檢察官李良忠到庭執行職務。
中      華      民      國    九十      年      三      月     二十一   日
                              臺灣高等法院刑事第十四庭
                                  審判長法  官    陳  祐  輔
                                        法  官    蔡  國  在
                                        法  官    陳  國  文
右正本證明與原本無異。
檢察官如不服本判決應於收受送達後十日內向本院提出上訴書狀，其未敘述上訴之理
由者並得於提起上訴後十日內向本院補提理由書（均須按他造當事人之人數附繕本）
。
被告不得上訴。
                                        書記官    吳  素  雲
中      華      民      國    九十      年      三      月     二十三   日
附錄：本案論罪科刑法條全文
刑法第三百三十九第一項
意圖為自己或第三人不法之所有，以詐術使人將本人或第三人之物交付者，處五年以
下有期徒刑、拘役或科或併科一千元以下罰金。
附表一
┌──────────┬────────────┬───────────┐
│被害人姓名          │  八十八年三月十日會首錢│八十八年四月十日第一會│
│                    │                        │應繳會款              │
├──────────┼────────────┼───────────┤
│冠珠                │一０，０００元          │六，三００元          │
├──────────┼────────────┼───────────┤
│蔡惠蘭              │一０，０００元          │尚未付                │
├──────────┼────────────┼───────────┤
│吳聰松              │一０，０００元          │尚未付                │
├──────────┼────────────┼───────────┤
│戊○○              │一０，０００元          │六，三００元          │
├──────────┼────────────┼───────────┤
│王本福              │一０，０００元          │六，三００元          │
├──────────┼────────────┼───────────┤
│王本祺              │一０，０００元          │六，三００元          │
├──────────┼────────────┼───────────┤
│陳諺甲              │一０，０００元          │六，三００元          │
├──────────┼────────────┼───────────┤
│子○○              │一０，０００元          │六，三００元          │
├──────────┼────────────┼───────────┤
│陳太太（即辛○○○）│一０，０００元          │六，三００元          │
├──────────┼────────────┼───────────┤
│丁月英（即辛○○○）│一０，０００元          │六，三００元          │
├──────────┼────────────┼───────────┤
│黃俊榮              │一０，０００元          │尚未付                │
├──────────┼────────────┼───────────┤
│黃克群              │一０，０００元          │尚未付                │
├──────────┼────────────┼───────────┤
│傅雅苓              │一０，０００元          │尚未付                │
├──────────┼────────────┼───────────┤
│丁○○              │一０，０００元          │六，三００元          │
├──────────┼────────────┼───────────┤
│陳秀麗              │一０，０００元          │尚未付                │
├──────────┼────────────┼───────────┤
│寅○○              │一０，０００元  │六，三００元          │
├──────────┼────────────┼───────────┤
│乙○○（即壬○○）  │一０，０００元          │尚未付                │
├──────────┼────────────┼───────────┤
│庚○○              │一０，０００元          │六，三００元          │
├──────────┼────────────┼───────────┤
│己○○              │一０，０００元          │六，三００元          │
├──────────┼────────────┼───────────┤
│簡太太（即辰○○）  │一０，０００元          │六，三００元          │
├──────────┼────────────┼───────────┤
│吳太太              │一０，０００元          │六，三００元          │
├──────────┼────────────┼───────────┤
│丙○○              │一０，０００元          │尚未付                │
├──────────┼────────────┼───────────┤
│癸○○              │一０，０００元          │六，三００元          │
├──────────┼────────────┼───────────┤
│陳冠蓉              │一０，０００元          │尚未付                │
├──────────┼────────────┼───────────┤
│許雅琪              │一０，０００元          │尚未付                │
├──────────┼────────────┼───────────┤
│卯○○              │一０，０００元          │六，三００元          │
├──────────┼────────────┼───────────┤
│李有財              │一０，０００元          │尚未付                │
├──────────┼────────────┼───────────┤
│干太太              │一０，０００元          │六，三００元          │
├──────────┼────────────┼───────────┤
│張先生              │一０，０００元          │六，三００元          │
└──────────┴────────────┴───────────┘


司法院資訊處製作；財團法人民間司法改革基金會備份。
